臺灣臺北地方法院刑事判決　　　　　　　 94年度易字第559號
公　訴　人　臺灣臺北地方法院檢察署檢察官
被　　　告　興達股份有限公司
兼右 被 告
代　表　人　甲○○
共　　　同
選任辯護人　康立平律師
上列被告等因違反勞動基準法案件，經檢察官聲請簡易判決處刑
（93年度偵字第17051號、94年度偵字第422號），經本院改依通
常程序審理，茲判決如下：
    主  文
興達股份有限公司、甲○○均無罪。
    理  由
一、本件公訴意旨略以：被告甲○○係設於臺北市○○○路○段
    五十號十二樓之興達股份有限公司（下稱興達公司）之代表
    人，為勞動基準法所定之雇主，明知勞工工作二十五年以上
    者，得自請退休，而勞工退休時，雇主應依勞動基準法第五
    十五條第一項關於勞工退休金之給與標準給與勞工退休金。
    惟甲○○於民國九十三年六月二十四日其所屬員工乙○○申
    請退休時，竟未依上開規定發給乙○○退休金，乙○○因而
    向新竹縣政府提出申訴，經該府進行勞資爭議協調，惟甲○
    ○僅指派陳柏杉出席上開協調會，亦拒絕一次全部發給退休
    金。因認被告甲○○涉有違反勞動基準法第五十五條第一項
    ，應依同法第七十八條規定處斷；被告興達公司涉有違反同
    法第八十一條前段規定罪嫌云云。
二、按犯罪事實應依證據認定之，無證據不得認定其犯罪事實；
    不能證明被告犯罪者，應諭知無罪之判決，刑事訴訟法第一
    百五十四條第二項、第三百零一條第一項分別定有明文。又
    行為之處罰以行為時之法律有明文規定者為限，刑法第一條
    亦定有明文。該條所定之罪刑法定主義，旨在限制刑法之解
    釋，不得超出法條文字容許之範圍，僅得以法律條文之可能
    文意，包括文字之自然意義、文字間之相關意義、及貫穿全
    部文字之整條意義，作為解釋刑法條文之最大界線，凡對人
    民處以刑事處分者，即有此罪刑法定主義之刑法基本原則之
    適用。
三、被告施政南於偵查中堅決否認其與被告興達公司涉有上開犯
    行，辯稱：因興達公司歷年來均處虧損狀態，故均有與員工
    商議分期給付退休金之事宜，並得員工同意，詎告訴人竟事
    後反悔指稱未同意被告興達公司分期給付退休金等語。
四、公訴人認被告等涉有上開違反勞動基準法罪嫌，無非係以被
    告甲○○於偵查中之供述、證人乙○○於偵查中之證述以及
    被告興達公司退休人員名冊、勞工退休辦法、本院九十三年
    度勞訴字一三六號民事判決暨該民事案件訊問筆錄各一份等
    在卷可稽，為其主要論罪依據。經查：
  (一)被告甲○○係被告興達公司之代表人，證人乙○○則係自六
    十七年二月二十日起受僱於被告興達公司之員工，並於九十
    三年五月二十五日聲請退休，而於同年六月二十四日生效，
    被告興達公司核計應給付證人乙○○退休金新臺幣（下同）
    二百六十六萬八千零三十五元，惟被告興達公司在事前未依
    法報請主管機關臺北市政府勞工局核定分期給付退休金之情
    形下，即拒絕一次給付退休金予證人乙○○之事實，業據被
    告甲○○於偵查中坦認無訛（偵字第四二二號卷第五頁），
    並經證人乙○○於偵查中證述在卷（偵字第一七０五一號卷
    第一四頁、一五頁），並有臺北市政府勞工局九十四年五月
    十日北市勞二字第０九四三二二三四七００號函、同年四月
    十五日北市勞二字第０九四三一七三０一００號函、九十四
    年一月二十四日北市勞二字第０九四三０三一八七００號函
    各一份在卷可稽（本院卷第四八頁至第五０頁），此部分之
    事實，已堪認定。
  (二)按勞動基準法第五十五條第一項所定之退休金，雇主如無法
    一次發給時，得報經主管機關核定後，分期給付，勞動基準
    法第五十五條第三項定有明文；而勞動基準法第五十五條第
    三項所定雇主得報經主管機關核定分期給付勞工退休金之情
    形為二，一為依法提撥之退休準備金不敷支付，二為事業之
    經營或財務確有困難者，勞動基準法施行細則第二十九條第
    二項亦規定甚明。是雇主如無法一次給付勞工退休金時，自
    應依勞動基準法第五十五條第三項及其施行細則第二十九條
    第二項規定，報請主管機關核定後，始得分期給付。雇主原
    則上應先徵詢退休勞工意見，若勞工不同意，但雇主確因經
    營或財務困難報請核定分期給付者，主管機關仍應斟酌實際
    情況審慎核定，此觀諸上開規定即明。準此，被告甲○○辯
    稱已徵得證人乙○○同意分期給付退休金等語，縱若屬實，
    惟被告興達公司「事前」確未檢具公司有何依法提撥之退休
    準備金不敷支付，抑或事業之經營或財務確有困難之相關資
    料，報請主管機關臺北市政府勞工局核定，即逕行決定分期
    給付退休金之作為，業已違反勞動基準法第五十五條第三項
    之規定無疑。
五、然按勞工退休金之給與標準如下：一　按其工作年資，每滿
    一年給與兩個基數。但超過十五年之工作年資，每滿一年給
    與一個基數，最高總數以四十五個基數為限。未滿半年者以
    半年計；滿半年者以一年計。二　依第五十四條第一項第二
    款規定，強制退休之勞工，其心神喪失或身體殘廢係因執行
    職務所致者，依前款規定加給百分之二十，勞動基準法第五
    十五條第一項設有明文。又違反上開勞動基準法第五十五條
    第一項所定之勞工退休金給與標準者，處三萬元以下罰金，
    勞動基準法第七十八條亦規定甚明。至雇主就退休金之給付
    方式，違反上開勞動基準法第五十五條第三項之規定者，依
    罪刑法定主義，則非屬同法第七十八條所定科予刑事處罰之
    範疇。從而，被告甲○○事前未請主管機關臺北市政府勞工
    局核定，即拒絕一次給付退休金予證人乙○○，違反勞動基
    準法第五十五條第三項規定之所為，係屬民事債務不履行之
    問題，要與同法第七十八條規定之構成要件無涉，自不得以
    該罪相繩。又被告甲○○上開違反勞動基準法第五十五條第
    三項規定之行為，既非得依同法第七十八條規定科處罰金者
    ，則被告興達公司自亦無依同法第八十一條第一款規定予以
    處罰之餘地。此外，復查無其他積極證據足認被告涉有起訴
    書犯罪事實中所指上開違反勞動基準法第五十五條第一項之
    所定之「勞工退休金給與標準」之犯行，自屬不能證明被告
    等犯罪，揆諸前揭規定，依法自應為無罪之諭知。
六、被告等經合法傳喚均無正當理由不到庭，本院認係應科拘役
    、罰金或應諭知免刑或無罪之案件，爰依刑事訴訟法第三百
    零六條規定，不待其陳述逕行判決。
七、末按本件檢察官原聲請簡易判決處刑，惟經本院認有刑事訴
    訟法第四百五十一條之一第四項但書所定之情形，爰改依通
    常程序審判。
據上論斷，應依刑事訴訟法第四百五十二條、第三百零六條、第
三百零一條第一項，判決如主文。
本案經檢察官李鴻維、郭昭吟到庭執行職務。
中　　華　　民　　國　　94　　年　　9 　　月　　16　　日
                        臺灣臺北地方法院刑事第十五庭
                            審判長法  官    周祖民
                                  法  官    邱蓮華
                                  法  官    吳麗英
上正本證明與原本無異。
如不服本判決，應於判決送達後10日內向本院提出上訴狀（應抄
附繕本）。告訴人或被害人如對於本判決不服者，應具備理由請
求檢察官上訴，其上訴期間之計算係以檢察官收受判決正本之日
期為準。
                                  書記官    田華仁
中　　華　　民　　國　　94　　年　　9 　　月　　21　　日
